臺灣士林地方法院民事判決
107年度訴字第1270號
原      告  李沛澤  
訴訟代理人  張淑敏律師
被      告  李月英  
            高金財  
            祁宏文  
            彭國書  
 上  一  人
訴訟代理人  彭文吉  
被      告  林泳成  
            林泉佑  
            林木生  
            楊貴平  
            楊琦平  
兼
上二人共同
訴訟代理人  楊小定  
被      告  林士淵  
            林聖宗  
            林懷恩  
            陳科維  
            林允中  
            林程秀琴
被      告  林欣靜（即林家德之承受訴訟人）
共      同
訴訟代理人  李家蓮律師
被      告  李光中  
訴訟代理人  李俐臻  
            黃偉儀  
被      告  王旭濰  
            王少杰  
兼上一人
法定代理人  劉永沛  
被      告  黃用（即楊信平之承受訴訟人）
            廖文彬（即林文海之承當訴訟人）
            黃雅平（即林文海之承當訴訟人）
            魏治如（即林文海之承當訴訟人）
            賴伯男（即林文海之承當訴訟人）
兼  上三人
共      同
訴訟代理人  林冠佑（即林文海之承當訴訟人）
上列當事人間請求分割共有物事件，本院於中華民國111年4月28
日言詞辯論終結，判決如下：
    主  文
被告黃用應就坐落新北市○○區○○段○地號土地，其被繼承人
楊信平權利範圍六五五三六分之二七九辦理繼承登記。
兩造共有坐落新北市○○區○○段○地號土地，應按附表二所示
乙案分割，分割後兩造應有部分比例如附表一丙欄所示。
訴訟費用由兩造依附表一乙欄所示比例負擔。
    事實及理由
壹、程序方面
一、按當事人死亡者，訴訟程序在有繼承人、遺產管理人或其他
    依法令應續行訴訟之人承受其訴訟以前當然停止；第一百六
    十八條至第一百七十二條及前條所定之承受訴訟人，於得為
    承受時，應即為承受之聲明。他造當事人，亦得聲明承受訴
    訟。民事訴訟法第168條、第175條各有明定。查被告林家德
    、楊信平分別於原告起訴後之民國107年9月14日、108年12
    月7日死亡，被告林家德之繼承人為被告林欣靜、被告楊信
    平之繼承人為被告黃用，有戶籍謄本、繼承系統表、經駐美
    國台北經濟文化代表處認證之死亡證明、遺囑及授權書可按
    （本院卷二第50至52頁、卷三第107至117頁），原告及被告
    黃用分別於108年4月26日、109年6月30日具狀聲明承受訴訟
    （本院卷二第69至71頁、卷三第104至105頁），核無不合，
    均應准許。
二、被告戊○○為88年1月1日出生，被告乙○○為89年12月23日出生
    ，於107年7月27日本件訴訟繫屬時（士調字卷第4頁起訴狀
    本院收狀章）均為未滿20歲之未成年人，嗣均於本院審理中
    已成年，各有個人戶籍資料查詢結果、身分證影本在卷可稽
    （本院卷第214頁、限閱卷），其等各依民事訴訟法第175條
    第1項、第176條規定具狀聲明承受訴訟（本院卷二第21 3至
    214頁、卷四第244至245頁），核無不合，亦應准之。
三、按訴訟繫屬中為訴訟標的之法律關係，雖移轉於第三人，於
    訴訟無影響。但第三人如經兩造同意，得聲請代當事人承當
    訴訟，民事訴訟法第254條第1項定有明文。查原告對被告丁○○、黃用即楊信平繼承人、林文海（受監護宣告之人）、丙○○、辰○○、卯○○、午○○、庚○○、申○○、戌○○、酉○○、戊○○、
    丑○○、寅○○、己○○、子○○○、林欣靜即林家德繼承人、巳○○
    、辛○○、癸○○、乙○○、甲○○、天○○（丙○○以次14人合稱為丙○○等14人、巳○○以次3人合稱為巳○○等3人、乙○○以次3人合
    稱為乙○○等3人，如單指其一逕稱其姓名）起訴請求分割系
    爭土地，嗣艾琳即林文海監護人於本件訴訟繫屬中之109 年
    8月6日向本院聲請代為處分變賣林文海所有系爭土地應有部
    分16分之1獲准（案列本院109年度監宣字第233號處分受監
    護人不動產事件裁定，本院卷三第185至186頁），上開應有
    部分於同年9月22日以買賣為原因移轉登記予亥○○、壬○○、
    未○○、宇○○、地○○（下合稱亥○○等5人，本件全體被告下合
    稱為被告，單指其一逕稱各姓名或簡稱），應有部分各如附
    表一編號24至28所示（本院卷三第188至189 頁土地登記第
    一類謄本），亥○○等5人於本院審理中之同年10月21日具狀
    聲請承當訴訟（本院卷三第183至184 頁），並經原告同意
    （本院卷三第253頁、第400頁），依前揭規定，同應准許。
四、原告起訴原聲明依民法第824條第2項第2款規定，請求依附
    表二戊案分割新北市○○區○○段0地號土地（下稱系爭土地）
    ，嗣因訴訟繫屬中楊信平死亡（見上一、），追加請求繼承
    人黃用應就楊信平所有如附表一編號20乙欄所示之系爭土地
    應有部分辦理繼承登記，及變更為請求依附表二乙案或戊案
    分割系爭土地（本院卷三第154頁、卷四第65頁），上開追
    加部分核屬與原請求之基礎事實同一，應予准許（民事訴訟
    法第255條第1項第2款參照）；至變更分割方案，因裁判分
    割共有物屬形成判決，法院定共有物之分割方法，固應斟酌
    當事人之聲明、共有物之性質、經濟效用及全體共有人之利
    益等，而本其自由裁量權為公平合理之分配，但並不受當事
    人聲明、主張或分管約定之拘束，當事人主張之分割方案，
    僅供法院參考而已，是以當事人主張之分割方案，僅為攻擊
    防禦方法，縱使於訴訟中為分割方案之變更或追加，亦僅屬
    補充或更正事實上或法律上之陳述，而非訴之變更或追加（
    最高法院93年度台上字第1797號裁判意旨參照），併敘明之
    。
五、丙○○等14人、乙○○等3人、黃用、未○○經合法通知，未於最
    後一次言詞辯論期日到場，核無民事訴訟法第386條各款情
    形，爰依原告之聲請，由其一造辯論而為判決。
貳、實體方面
一、原告主張：新北市○○區○○段○○○○○段○0地號土地（下稱系爭
    土地）為伊與被告各按如附表一乙欄所示之應有部分比例所
    共有。系爭土地無因物之使用目的不能分割或契約定有不能
    分割之情事，因共有人間無法達成分割協議，乃請求裁判分
    割，且因原告與被告丁○○希望分得土地作為耕種之用，為使
    系爭土地有效利用及產權整理，爰依民法第823條第1項規定
    ，請求將系爭土地依附表二所示甲或乙案分割，或依同法第
    824條第2項第2款規定，依附表二戊案所示變賣系爭土地後
    ，依附表一乙欄所示比例分配價金於各共有人。又黃用於楊
    信平死亡後迄未就楊信平所有系爭土地應有部分65536分之2
    79辦理繼承登記，併請求黃用應就上開應有部分辦理繼承登
    記等語。
二、被告分別答辯如下：
  ㈠丁○○：伊主張系爭土地應依附表二所示乙案或戊案分割。如
    依附表二丙案分割，伊分得土地呈狹長三角形，不利使用等
    語。
  ㈡乙○○等3人：系爭土地為學校用地，屬公共設施保留地，無分
    割必要。如須分割，因伊所有系爭土地應有部分之比例過小
    ，應由持分較多之共有人取得伊之應有部分後，依市價以金
    錢補償伊等語。
  ㈢丙○○等14人及巳○○等3人：系爭土地為先祖所傳祖產，希望共
    有人能繼續維持共有。又附件三複丈成果圖編號B土地前因
    遭巳○○等3人違法租予第三人搭建面積達1122.08平方公尺之
    鐵皮建物及工寮（下合稱系爭鐵皮屋），並於路面舖設石子
    、水泥（下合稱系爭水泥路），如以變價分割難獲有利價格
    ，系爭土地應以原物分割為適當。再如附表二丁案所示，附
    件三複丈成果圖編號B土地已由巳○○等3人於其上興建系爭鐵
    皮屋與水泥路，如將該編號土地由其等分得維持共有，其等
    願負擔系爭土地地價稅，其他共有人即無須共同負擔，較為
    公平且符合土地目前使用狀況；而附件三編號A 土地方整，
    且可經由鄰地即同區段3、4地號土地（下稱各地號土地）通
    行至道路，由原告及丁○○父子分得此部分土地維持共有，亦
    利於其等規劃使用。如採原告主張之附表二甲或乙案所示分
    割，原告及丁○○將分得部分系爭水泥路坐落土地，而系爭水
    泥路非既成道路，無法解決現況使用問題，況伊與林文海曾
    於109年1月21日簽具分割協議書（下稱0121協議書）同意由
    巳○○等3人取得附件三編號B土地，顯見附表二所示丁案符合
    多數共有人之利益，亥○○等5人向林文海承購其系爭土地應
    有部分時既已知悉0121協議，依司法院釋字第349號解釋意
    旨，其等自應受該協議之拘束。另因系爭土地非建地，亦無
    土地法第31條規定之限制，如乙○○等3人不願與伊就分得土
    地維持共有，伊亦無意取得其等應有部分後以金錢補償之，
    就其等分割後所得土地位置伊無意見等語。
  ㈣黃用：伊就系爭土地分割方案之意見，悉同於楊信平之姊妹
    申○○、戌○○、酉○○等人如上㈢之意見等語。
  ㈤亥○○等5人：附表二除戊案外，其餘方案所分割之各編號土地
    ，均無對外道路可供人通行，且系爭土地有高度可能變更為
    住宅區或工業區，如以原物分割，因共有人眾，未來系爭土
    地利用複雜零碎，貶損經濟效用，不利統合解決紛爭，悖於
    簡化共有關係之法制目的，故應以上述戊案所示變價分割為
    允當，或採將系爭土地分配予其他共有人，並以金錢補償伊
    之分割方式。又伊對於0121協議並無所悉，依司法院釋字第
    349號解釋意旨及民法第826條之1規定，伊自不受該協議拘
    束，遑論該協議非系爭土地全體共有人所為，本不生任何協
    議分割效力，縱林文海曾為簽署，亦僅係表示其對分割方案
    之意見，伊既已買受林文海應有部分，自得就系爭土地分割
    方案主張己意等語。
三、查系爭土地為兩造共有，應有部分如附表一乙欄所示等情，
    有土地登記謄本可稽（本院卷二第75至79頁、卷三第188至1
    89頁），且為兩造所不爭執，堪信為真實。
四、原告請求黃用應就楊信平所遺系爭土地應有部分65536分之2
    79辦理繼承登記，為有理由：
  ㈠按因繼承、強制執行、公用徵收或法院之判決，於登記前已
    取得不動產物權者，非經登記，不得處分其物權，民法第75
    9條定有明文。次因分割共有物性質上為處分行為，故共有
    不動產之共有人中有已死亡者，依民法第759條規定，其繼
    承人自非先經登記，不得訴請分割共有物，在該繼承人為被
    告之情形，為求訴訟經濟，原告可就請求繼承登記及分割共
    有物之訴一併提起，即以一訴請求該死亡共有人之繼承人辦
    理繼承登記，並請求該繼承人於辦理繼承登記後，與原告及
    其餘共有人分割共有之不動產（最高法院68年度第13次民事
    庭會議決議、70年度第2次民事庭會議決議參照）。
  ㈡查楊信平原為系爭土地之共有人，應有部分65536分之279，
    其於108年12月7日死亡，繼承人為黃用且未拋棄繼承，黃用
    迄未就楊信平所遺上開土地辦理繼承登記等情，有楊信平死
    亡證明書（中、英文版）、遺囑（中、英文版）、駐美國台
    北經濟文化代表處認證文件、授權書、土地建物查詢資料足
    憑（本院卷三第104至118頁、限閱卷），則原告如欲請求分
    割系爭土地，依前開說明，自需黃用就楊信平所遺系爭土地
    應有部分65536分之279辦畢繼承登記，始得為之，是原告請
    求黃用應就楊信平所遺系爭土地應有部分65536分之279辦理
    繼承登記，即屬有據，應予准許。
五、原告得請求分割系爭土地：
  ㈠按各共有人，除法令另有規定外，得隨時請求分割共有物，
    但因物之使用目的不能分割或契約訂有不分割之期限者，不
    在此限。民法第823條第1項定有明文。
  ㈡原告主張兩造共有系爭土地，無不分割之約定，且兩造無法
    達成協議分割等節，為被告所無異詞（本院卷三第105頁黃
    用分割方案意見、卷二第92至93頁乙○○等3人分割方案意見
    ）；且系爭土地屬「淡水都市計畫」範圍內之「學校用地（
    高中）」，計畫面積為3.5公頃，劃設於該計畫範圍東北側
    （中山北路一段東側），使用分區為學校用地（全屬為公共
    設施用地），未臨接計畫道路及市府指定建築現在案之現有
    巷道，依新北市建築管理規則第14條規定略以：「實施都市
    計畫範圍內之建築基地，其正面臨接寬度2公尺以上之現有
    巷道者」，系爭土地無法單獨申請建築，而該地現尚無建築
    執照核發紀錄等情，有新北市淡水地政事務所（下稱淡水地
    政）107年10月8日新北淡地測字第1074035556號、新北市政
    府城鄉發展局107年10月29日新北城都字第1072024451號、
    同年11月6日新北城都字第1072095433號、新北市政府教育
    局107年11月7日新北教工環字第1072083382號、新北市政府
    工務局107年11月12日新北工建字第1072134767號函可考（
    本院卷一第143至146頁、第157頁、第160頁、第161 頁、第
    168至169頁），堪知系爭土地雖列為「淡水都市計畫」範圍
    內之高中學校用地，惟無不能分割情事，是原告依上開規定
    請求分割系爭土地，即屬有據。
  ㈢至丙○○等14人及巳○○等3人雖陳謂系爭土地為先祖所遺產業，
    不宜分割云云，惟揆諸民法第823條第1項規定及立法理由，
    可知因共有於改良共有物不無妨礙，且於共有物之融通亦多
    阻窒，有損於國家經濟，並易啟各共有人彼此之爭論，故賦
    予各共有人，除法令另有規定，或因物之使用目的不能分割
    或契約訂有不分割之期限者外，得隨時請求分割共有物，使
    共有之關係容易消滅，於公私皆有裨益，原告既係系爭土地
    之共有人，依前開規定訴請法院裁判分割系爭土地，乃合法
    行使法律所賦予之權利，系爭土地既無依法不得分割之限制
    ，原告請求分割系爭土地，自非無憑，是丙○○等14人及巳○○
    等3人上述所陳，尚非可採。
六、系爭土地之分割方案以附表二所示乙案為適當：查兩造於審
    理中先後提出系爭土地分割方案，經本院囑託淡水地政製作
    如附件一至三所示複丈成果圖，兩造據此各主張分割方案如
    附表二甲至戊案所示，茲審酌如下：
  ㈠系爭土地應採原物分配方式分割：
  ⒈按法院依共有人之請求分割共有物時，得命為下列分配：一
    、以原物分配於各共有人。但各共有人均受原物之分配顯有
    困難者，得將原物分配於部分共有人。二、原物分配顯有困
    難時，得變賣共有物，以價金分配於各共有人；或以原物之
    一部分分配於各共有人，他部分變賣，以價金分配於各共有
    人；以原物為分配時，如共有人中有未受分配，或不能按其
    應有部分受分配者，得以金錢補償之；以原物為分配時，因
    共有人之利益或其他必要情形，得就共有物之一部分仍維持
    共有，民法第824條第2項至4項定有明文。又定共有物分割
    之方法，應斟酌各共有人之意願、利害關係、共有物之價格
    、利用價值及分割後各部分之經濟價值與其應有部分之比值
    是否相當而為適當之分配，始能謂為適當而公平（最高法院
    94年度台上字第1149號判決意旨參照）。準此，共有物之裁
    判分割，以原物分配於各共有人或部分共有人為原則，於原
    物分配顯有困難時，始得將共有物全部或一部變賣，以價金
    分配於各共有人，以維護共有物之經濟效益，及兼顧共有人
    之利益與實質公平。
  ⒉系爭土地面積10,474.98平方公尺，自聯外道路即新北市淡水
    區北新路69巷進入為鋪設小石子、水泥道路（即為系爭水泥
    路），左側為正德段6地號土地，其上建有1間衛浴工廠，另
    一鐵皮搭蓋作為工寮使用之未辦保存登記建物（即系爭鐵皮
    屋）則坐落於系爭土地上；除上述地上物外，系爭土地其餘
    部分與周圍鄰地正德段3、4地號土地幾乎均為雜樹林，有部
    分土地遭第三人占為耕種農作物，雜樹林邊緣可見一整排集
    合式住宅等情，有現場照片、土地登記謄本、本院勘驗筆錄
    、地籍圖套繪航照圖、空照圖可稽（本院卷一第105至108 
    頁、第120至121頁、卷二第75頁、卷三第58至60頁、第86頁
    、卷四第69頁）。觀之系爭土地面積非小，除因正德段6 地
    號土地坐落於系爭土地東南側之中而受系爭土地包圍，使系
    爭土地西南側中間因該地號土地形成鏤空狀，及使該處地形
    呈狹長、有尖端，地籍線曲折之情外，系爭土地其餘部分區
    塊大致方整，原物分割並無困難。且原告、丁○○、丙○○等14
    人及巳○○等3人各提出原物分割方案如附表二甲至丁案所示
    ，丁○○表明希望將分得土地規劃為農作使用（本院卷四第21
    3頁）、丙○○等14人及巳○○等3人亦曾表明希望繼續維持共有
    及提出附表二丁案所示分割方案，而上開主張原物分配方式
    之共有人達全體共有人近7成之多，基此，以原物分配方式
    分割系爭土地，當可兼顧土地使用經濟效益、共有人對共有
    物感情上之依存關係及兩造利益，則附表二戊案所示之變價
    分割方案，即不適採。
  ⒊乙○○等3人及亥○○等5人雖另依上述民法第824條第3項規定，
    主張因其等應有部分比例過小，不能按其應有部分受分配，
    故應將系爭土地原物分配予其他共有人，其等受金錢補償之
    分割方式云云（本院卷二第92至93頁、卷四第193至194頁）
    。惟系爭土地面積達1萬474.98平方公尺，地形大致方整，
    乙○○等3人應有部分面積為62.5平方公尺（計算式：597/300
    000×3人×10474.98＝62.5【小數點第2位4捨5 入】），計約1
    8.9坪（計算式：62.5×0.3025 ＝18.9）亥○○等5人應有部分
    面積最大者約為229.1平方公尺（計算式：7/320 ×10474.98
    ＝229.1），計約69.3坪（計算式：229.1 ×0.3025＝69.3）、
    最小者約為32.7平方公尺（計算式：1/320 ×10474.98平方
    公尺＝32.7平方公尺），計約9.9坪，上開應有部分面積雖或
    與其他共有人相比略小，但仍難謂以原物分配方式會有困難
    ，則其等辯稱因應有部分比例過小而不能按應有部分受分配
    云云，即難逕取。佐以系爭土地之使用分區現列為淡水都市
    計畫案之學校用地，因系爭土地未臨接計畫道路及市府指定
    建築現在案之現有巷道，依前述新北市建築管理規則第14條
    規定，系爭土地無法單獨申請建築等情，業如上五、㈡已述
    ，系爭土地既無從申請建築執照興築建物，縱乙○○等3人及
    亥○○等5人應有部分比例較之其他共有人而言略微，因系爭
    土地現為都市計畫用地，無法作為私人建築使用，其等顧及
    因建築使用利益甚低而認不應受原物分配之考量點，應非足
    取。何況丙○○等14人及巳○○等3 人不同意上開乙○○等3人上
    開原物分割及金錢補償併存方案（本院卷三第66至69頁），
    而乙○○等3人及亥○○等5 人復未提出其等如不受原物分配，
    他共有人應補償之金錢若干或計算標準為何，乙○○等3人甚
    而具狀表明不願墊付費用以鑑定其應有部分之金錢補償數額
    （本院卷三第63至64頁），是乙○○等3人及亥○○等5人空言辯
    以系爭土地應以民法第824條第3項規定為分割，即由其他共
    有人取得其等應有部分並以金錢補償之云云，自非可採，故
    附表二丙案所示之原物分割及金錢補償併行方案，亦非妥適
    。
  ㈡系爭土地應採附表二所示乙案分配為當：
  ⒈如附件二複丈成果圖（本院卷三第228-1頁）編號B土地建有
    未辦保存登記之系爭鐵皮屋（即附件四複丈成果圖編號C地
    上物），訴外人陳吉成陳明其為系爭鐵皮屋興建者，且每月
    給付租金給巳○○等情，有附件四複丈成果圖、勘驗筆錄可稽
    （本院卷三第60頁、第143頁），且為巳○○所不爭，並希望
    能分得系爭鐵皮屋坐落之土地（本院卷四第259頁），而不
    論依原告及丁○○提出方案製作之附件一（本院卷三第228頁
    、第348頁）、附件二分割圖，或依丙○○等14人及巳○○等3人
    提出方案製作之附件三分割圖（本院卷三第260 頁），各該
    複丈成果圖所示編號B土地位置均約為系爭鐵皮屋坐落區域
    ，且其等均表明同意將該編號土地分歸巳○○等3人維持共有
    ，則不論依上述何分割圖所示，編號B土地應分歸由巳○○等3
    人共有，可謂兼及上開共有人意願及土地利用現況變動最小
    之因素。
  ⒉又亥○○等5人及乙○○等3人雖無意願取得原物分配之系爭土地
    ，惟其等主張變價分割或依民法第824條第3項規定之分割方
    案，無足採取，業論於前。而觀諸系爭土地西側地籍線呈不
    規則狀，與正德段3地號土地相鄰處更屬狹長，審酌系爭土
    地西側與正德段3、4地號土地併觀呈較完整之方形區塊，而
    亥○○等5人同為正德段3、4地號土地共有人，黃用、丙○○等1
    4人中亦有辰○○、卯○○、午○○、庚○○、黃用（未辦繼承登記
    ）、申○○、戌○○、酉○○、戊○○、己○○、子○○○、林欣靜為正
    德段3地號共有人，及辰○○、卯○○、午○○、庚○○、戊○○、己○○、子○○○、林欣靜為正德段4地號共有人，此有土地登記第
    三類謄本可按（本院卷三第207至218頁），可見上開正德段
    3 、4地號土地共有人中已達一半以上同為系爭土地共有人
    ，基於上開正德段3、4地號土地業亦由共有人訴請法院裁判
    分割共有物在案（案列本院110年度訴字第1021號分割共有
    物事件，本院卷四第259頁），如亥○○等5人與黃用、丙○○等
    14人續就分配之系爭土地維持共有，其等當能併就系爭土地
    與正德段3、4地號土地未來之分割或整體利用方式（按因系
    爭土地現仍劃為淡水都市計畫案之學校用地，迄未變更，且
    無法單獨申請建築，如上所論，故此處所稱利用非指興築建
    物，下同），甚至與政府就都市計畫用地徵收方案之協商，
    有較為全面及完整的規劃；況亥○○等5人經本院曉諭如本件
    以原物分割為適當，應提出原物分割方案，其等迄至本件言
    詞辯論終結前，仍未提出欲取得土地之位置及聲請囑託地政
    機關製作分割圖（本院卷三第411頁、卷四第48至53頁），
    則亥○○等5人與黃用、丙○○等14人繼續就分得之系爭土地應
    有部分維持共有，當能兼顧其等與黃用、丙○○等14人未來併
    就正德段3、4地號土地協商分割方案之利益，並維護系爭土
    地之經濟效益。
  ⒊再原告固主張如附件一複丈成果圖所示編號D土地應分歸乙○○
    等3人維持共有等語，但原告對於乙○○等3人為何應取得該編
    號位置之土地乙節，未有具體因由之明述，且觀編號D土地
    地形呈L型，西側與共有人多係同為系爭土地共有人之正德
    段3、4地號相鄰，如將上開編號土地分配乙○○等3人維持共
    有，因乙○○等3人就正德段3、4地號土地無應有部分，而編
    號D土地面積相形見小、非方正且位處邊陲，未來如共有人
    大部分相同之正德段3、4地號土地及系爭土地併論利用、分
    割或徵收方案事宜時，乙○○等3人或難就上開事項有話語權
    ，故將上開編號D土地分歸乙○○等3人維持共有，難謂係對其
    等公允之方案。是乙○○等3人應有部分比例既屬甚微，如能
    與其他共有人繼續於分得之系爭土地維持共有，未來該土地
    之使用規劃、再行分割或協商徵收方案，亦得與其他共有人
    同得一致的利益，而黃用及丙○○等14人復陳明對於其等與乙○○等3人繼續維持共有，並無意見（本院卷三第151頁，當時
    丙○○等14人訴訟代理人尚未解除黃用之訴訟代理），是乙○○
    等3人與黃用、丙○○等14人就分配之系爭土地繼續維持共有
    ，應合於其等之利益，則附表二甲案所示分割方案，即難採
    取。
  ⒋由於系爭土地東南側有正德段6地號土地坐落其中，該6地號
    土地東側地形呈一橫直線，直截系爭土地東側至界，故系爭
    土地東側被正德段6地號土地截為上下兩半，如依附表二丁
    案所示，以附件三複丈成果圖編號C1、C2即前揭上下兩半土
    地，分歸丙○○等14人、黃用、乙○○等3人及亥○○等5 人維持
    共有，上開共有人將從共有一塊土地變成共有二塊土地，尤
    其C2土地面積僅剩698.19平方公尺，要由23人維持共有，每
    人面積僅餘30平方公尺，土地面積變得更小，除增加共有物
    整體規劃之不利益外，亦不符裁判分割共有物簡化共有關係
    之旨，共有人未來如無法達成使用共識，勢必再有分割共有
    物訟爭；相較於附表二乙案所示，雖以附件二複丈成果圖編
    號A1、A2分歸原告及丁○○維持共有，但共有關係僅有2人，
    且其等為父子，日後規劃利用與分割土地之關係相形單純，
    而丁○○同為正德段6地號土地共有人( 土地登記查詢資料附
    限閱卷) ，如使其分得A1、A2土地，日後當亦能與正德段6
    地號土地使用、分割或徵收方案協商，併同為整體計畫考量
    ，反觀附表二丁案將附件三複丈成果圖編號A土地分歸原告
    及丁○○維持共有，該土地東南側三角形尖端處與正德段6地
    號土地雖有相接，實則縱正德段6地號土地規劃分割方案時
    ，將該土地西側與編號A土地相接部分劃歸丁○○所有，其所
    得兩塊土地將呈似蝴蝶結中央形狀之土地，除不利規劃利用
    ，後續亦恐難讓售，此分配方式，難謂維護土地經濟效益與
    顧及共有人利益。佐酌附表二丁案所示分割方案，亦使附件
    三複丈成果圖編號C1土地西北側、C2土地東南側、A土地西
    南側均呈三角形尖端，依此方案分割後每一編號土地幾無方
    整可言，設如系爭土地日後被排除於上述淡水都市計畫內，
    依附件三複丈成果圖所示分割方案分割的話，之後勢必須與
    鄰地即正德段3、4、6地號土地續為規劃合併分割，共有人
    始能得到較為完整土地區塊，但相對之下，附表二乙案所示
    分割方案，除編號B土地外，其餘編號A1、A2 、C土地形狀
    大致方整，如未能與上開鄰地共同規劃合併分割或利用，單
    獨就各編號土地利用，亦存有相當之價值效益，而編號B土
    地分歸巳○○等3人既為除亥○○等5人以外之共有人共識，且合
    於土地利用現況，故此編號土地地形雖非方整，仍能達於其
    利用效能，並兼顧大部分共有人之意願。綜酌上情，系爭土
    地以附表二乙案所示原物分割，當能平衡共有人間受分配之
    利益。
  ⒌承上⒋，附件二複丈成果圖編號C土地與正德段3、4地號土地
    鄰接處地勢已呈平緩，有可供人行走之通道出入至新北市淡
    水區中山北路一段，有航照圖套繪地籍圖、現場照片足憑（
    本院卷四第35至42頁、第69頁），而東北側鄰公司田溪溝渠
    處亦有人行步道可供行走，亦有上開航照圖套繪地籍圖、現
    場照片可參（本院卷四第44至45頁）。又依上開航照圖套繪
    地籍圖（本院卷四第69頁）對比上開編號A2及B土地坐落位
    置以觀，上開土地西南側即為連接系爭水泥路之處，有勘驗
    筆錄可參（本院卷第59頁勘驗筆錄），該水泥路續往西南側
    行即連接新北市淡水區北新路69巷，此亦為使用系爭鐵皮屋
    之人行之有年之對外出入道路，則依附表二乙案所示方案分
    割系爭土地，各編號土地當仍有可供出入之通道可行。至巳
    ○○等3人辯稱如依附表二乙案分割，其等分得之附件二複丈
    成果圖編號B土地即無對外連接通道可供出入云云（本院卷
    四第259頁），與上開事證不符，非值採信。
  ⒍基上所認，系爭土地應採附表二所示乙案分割，即附件二複
    丈成果圖所示編號A1、A2土地分歸原告及丁○○維持共有、編
    號B土地分歸巳○○等3人維持共有、編號C土地分歸黃用、丙○○等14人、乙○○等3人及亥○○等5人維持共有，分割後各共有
    人應有部分比例如附表一丙欄所示。
  ㈡兩造無須互為找補：依上㈠所認，本院衡酌系爭土地原物分配
    之分割方式，兩造各受原物分配，所受分配之利益要屬相當
    ，且兩造均未主張系爭土地原物分割尚有金錢補償之必要，
    故系爭土地採附表二所示乙案原物分割，無另以金錢補償共
    有人之必要。
七、從而，原告依民法第823條第1項規定訴請分割系爭土地，為
    有理由，而裁判分割共有物，法院不受當事人聲明之拘束，
    是本院自不受原告主張分割方法之拘束。本院審酌兩造各自
    提出之分割方案後，認系爭土地應依附表二所示乙案分割，
    較為可採。
八、本件事證已臻明確，兩造其餘攻擊或防禦方法及所用之證據
    ，經本院斟酌後，認均不足以影響本判決之結果，爰不逐一
    論列，附此敘明。
九、按因共有物分割、經界或其他性質上類似之事件涉訟，由敗
    訴當事人負擔訴訟費用顯失公平者，法院得酌量情形，命勝
    訴之當事人負擔其一部。民事訴訟法第80條之1定有明文。
    本件係因分割共有物而涉訟，兩造之行為均可認按當時之訴
    訟程度，為伸張或防禦權利所必要，又分割共有物之訴，乃
    形式上形成之訴，法院不受當事人聲明分割方法之拘束，故
    實質上並無所謂何造勝訴、敗訴之問題，本院審酌兩造各自
    因本件分割訴訟所得之利益等情，認本件訴訟費用，應由兩
    造各以原應有部分即如附表一乙欄所示之比例分擔，始為公
    平，附此敘明。
七、據上論結，本件原告之訴為有理由，依民事訴訟法第385條
    第1項前段、第80條之1 、第87條第1項，判決如主文。
中　　華　　民　　國　 111　　年　　5 　　月　　20　　日
                  民事第三庭  法  官  李嘉慧
以上正本係照原本作成。
如對本判決上訴，應於判決送達後20日內向本院提出上訴狀，若
委任律師提起上訴者，應一併繳納上訴審裁判費，否則本院得不
命補正逕行駁回上訴。
中　　華　　民　　國　 111　　年　　5 　　月　　20　　日
                              書記官  林瀚章